臺灣新北地方法院民事判決
111年度建字第12號
原      告  嘉成營造工程股份有限公司

法定代理人  章宗鵬  
訴訟代理人  孫守義  
            陳賢義  
被      告  上造國際工程有限公司

法定代理人  劉玉衡  

上列當事人間請求給付溢價工程款等事件，經本院於民國111年7
月26日言詞辯論終結，判決如下：
    主  文
被告應給付原告新臺幣伍佰肆拾壹萬肆仟柒佰陸拾伍元，及自民
國一一一年七月十二日起至清償日止，按週年利率百分之五計算
之利息。
訴訟費用由被告負擔。
本判決於原告以新臺幣壹佰捌拾萬元供擔保後，得假執行。但被
告如以新臺幣伍佰肆拾壹萬肆仟柒佰陸拾伍元供擔保後，得免為
假執行。
    事實及理由
壹、程序部分
一、按解散之公司除因合併、分割或破產而解散外，應行清算；
    解散之公司，於清算範圍內，視為尚未解散，公司法第24條
    、第25條定有明文。被告於民國111年8月6日經新北市政府
    以新北府經司字第1108054318號函解散登記，並經被告之股
    東選任劉玉衡為清算人，但迄今尚未清算完結等情，有被告
    之經濟部商工登記公示資料查詢表、股東同意書、本院民事
    紀錄科查詢表附卷可稽（見本院卷第368頁、第374頁、第37
    6頁），則依上揭規定，被告應行清算程序，惟其尚未清算
    完結，其法人人格並不消滅，仍具當事人能力而為本件當事
    人，合先敘明。
二、次按訴狀送達後，原告不得將原訴變更或追加他訴，但有下
    列各款情形之一者，不在此限：二、請求之基礎事實同一者
    ；三、擴張或減縮應受判決事項之聲明者，民事訴訟法第25
    5條第1項但書第2款、第3款定有明文。原告起訴時主張被告
    於106年5月9日承攬「臺灣桃園國際機場塔臺暨整體園區新
    建工程-植栽工程」，並簽訂工程契約（下稱植栽工程契約
    ），另於107年1月19日承攬「臺灣桃園國際機場塔臺暨整體
    園區新建工程-景觀工程」（下與前開植栽工程合稱系爭工
    程），並簽訂工程契約（下稱景觀工程契約，與植栽工程契
    約合稱系爭契約），因被告未能如期如質完成系爭工程，原
    告得依系爭契約第21條第3項、第25條第2項約定請求被告給
    付懲罰性違約金新臺幣（下同）51萬2,677元，以及依系爭
    契約第14條第3項、民法第184條規定請求賠償原告額外支出
    費用324萬626元，而聲明請求被告給付375萬5,303元。嗣於
    訴訟中，就前開請求均追加民法第502條第1項、第503條第1
    項規定為請求權基礎，且就懲罰性違約金請求部分追加民法
    第184條第1項規定為請求權基礎（見本院卷第407頁），並
    依民法第259條第1項第2款、第179條規定追加請求被告返還
    系爭工程預付款166萬1,462元（見本院卷第407頁、第535頁
    ），而擴張聲明請求被告給付541萬4,765元（見本院卷第40
    9頁），核乃基於被告未能如期完成系爭工程而有違約，及
    致原告因而另行雇工完成系爭工程之同一基礎事實，並擴張
    應受判決事項之聲明，與前開規定相符，應予准許。
三、被告經合法通知，未於言詞辯論期日到場，核無民事訴訟法
    第386 條所列各款情形，爰依原告之聲請，由其一造辯論而
    為判決。
貳、實體部分
一、原告起訴主張：
　㈠兩造就系爭工程簽訂系爭契約，被告隨即依系爭契約補充說
    明第11.1、11.2小節約定請領系爭工程預付款，而被告於景
    觀工程107年8月31日第3張（末期）預付款支票兌現後，即
    常有未能配合工程進度或作輟無常等情事，是否有故意或過
    失不法侵害他人權利之嫌疑？經原告一再催促始終未獲改善
    ，原告被迫以107年12月11日存證信函向被告催辦以保存事
    證。而因被告一再遲延，致使原告遭受業主交通部民用航空
    局飛航服務總臺扣罰「屋頂防水及景觀工程」之懲罰性逾期
    違約金51萬2,677元，原告得依系爭契約第21條第3項、第25
    條第2項約定、民法第184條第1項、第502條第1項、第503條
    第1項規定請求被告給付原告損害賠償之51萬2,677元。
　㈡原告為免受業主扣罰鉅額之懲罰性逾期違約金，被迫以107年
    10月3日存證信函向被告解除系爭契約，被告卻漠然置之不
    理，原告再次被迫以代購、代僱工施作方式，完成被告應如
    期如質完成之各項工作，額外產生費用324萬626元，原告得
    依系爭契約第14條第3項、民法第184條、第502條第1項、第
    503條第1項等規定，請求被告給付損害價金324萬626元。
　㈢被告請領系爭工程預付款43萬9,324元、122萬2,138元，共計
    166萬1,462元後，即有工程作輟無常之情形，而經原告通知
    被告解除系爭契約，原告曾就前開預付款向被告聲請核發支
    付命令，然因該支付命令未能送達被告，原告爰依民法第25
    9條第1項第2款、第179條規定請求被告返還系爭工程預付款
    166萬1,462元等語。
　㈣並聲明：⒈被告應給付原告541萬4,765元，及其中375萬5,303
    元自起訴狀繕本送達翌日起至清償日止，其中166萬1,462元
    自民事陳報狀繕本送達翌日起至清償日止，按週年利率5%計
    算之利息。⒉願供擔保，請准宣告假執行。
二、被告經合法通知未於言詞辯論期日到庭，亦未提出任何書狀
    為聲明、陳述。
三、本院之判斷：
　㈠原告主張被告向其承攬系爭工程，兩造並簽訂系爭契約，原
    告業已給付系爭工程預付款166萬1,462元予被告，被告卻未
    按期施工，致使原告遭業主扣罰51萬2,677元，原告並以107
    年10月3日存證信函向被告終止系爭契約等語，業據其提出
    系爭契約、原告簽發票面金額分別為43萬9,324元、36萬6,6
    42元、42萬7,748元、42萬7,748元，共計166萬1,462元之預
    付款支票、交通部民用航空局飛航服務總臺108年1月21日航
    專字第1085001296號函文、107年10月3日存證信函等件在卷
    可稽（見本院卷第21頁至第105頁、第117頁、第513頁至第5
    17頁），經核無訛，堪認原告前開主張，應屬真實。
  ㈡關於原告各項請求部分，茲分述如下：
  ⒈懲罰性逾期違約金部分：
    兩造於系爭契約第21條第3項約定：「逾期處置：三、未如
    期完工：乙方若未能在約定之工程期限內完工時，則每逾壹
    日，應按本工程合約金額千分之三計算之懲罰性違約金給付
    甲方。…」（見本院卷第35頁、第73頁），其中植栽工程每
    日懲罰性違約金為9,058元（工程金額301萬9,410元×1000分
    之3，元以下四捨五入，以下均同）、景觀工程每日懲罰性
    違約金為1萬8,332元（工程金額611萬692元×1000分之3），
    而因被告逾期完工，原告業已遭業主扣罰逾期違約金51萬2,
    677元，如前所述，觀諸交通部民用航空局飛航服務總臺前
    開函文內容，可知其係以工程結算金額502萬6,243元×1000
    分之3計算每日逾期違約金，低於原告依系爭契約第21條第3
    項約定得向被告請求之每日逾期違約金數額，故原告僅以業
    主實際扣罰之逾期違約金51萬2,677元向被告請求，自屬可
    採。
　⒉代為雇工施作而支出費用部分：
　　兩造於系爭契約第14條第3項約定：「配合施工：三、倘乙
    方之工作未能配合整體工程進度，或作輟無常，進度嚴重落
    後，甲方得代為雇工施作或執行，其由甲方代為僱工施作或
    執行之工資或材料，按實支金額即於工程款內扣抵外，乙方
    並應另行給付甲方同額之懲罰性違約金，於該工程款內扣抵
    ，乙方不得異議。」（見本院卷第31頁、第69頁），而被告
    有未如期施作導致原告因而遭業主扣罰逾期違約金之情事，
    如前所述，可見被告未能配合整體工程進度且嚴重落後，則
    原告另委請其他廠商代為施作支出費用扣除結算金額後共計
    324萬626元，有原告提出估驗計價單、請購單、採購單、明
    細表及系爭工程結算表等件為佐（見本院卷第177至第352頁
    ），可見以被告得請領之工程款中扣抵仍有不足，則原告依
    前開約定請求被告被告不足部分324萬626元，與前開約定意
    旨相符，為屬可採。
　⒊預付工程款部分：
　　按無法律上之原因而受利益，致他人受損害者，應返還其利
    益。雖有法律上之原因，而其後已不存在者，亦同，民法第
    179條定有明文。原告前已給付被告系爭工程預付款166萬1,
    462元，惟系爭工程業經原告終止，且經原告結算後，被告
    得請領之工程款扣除原告代工施作支出費用仍有不足，如前
    所述，故被告受領系爭工程預付款166萬1,462元，已逾其得
    受領之工程款數額，係無法律上之原因受有利益，故原告依
    前開規定請求被告返還該不當得利166萬1,462元，即屬有據
    。
　⒋以上，原告得請求被告給付逾期違約金51萬2,677元、代為雇
    工施作而支出費用324萬626元，及不當得利166萬1,462元，
    共計541萬4,765元。
四、末按給付無確定期限者，債務人於債權人得請求給付時，經
    其催告而未為給付，自受催告時起，負遲延責任，其經債權
    人起訴而送達訴狀，或依督促程序送達支付命令，或為其他
    相類之行為者，與催告有同一之效力；遲延之債務，以支付
    金錢為標的者，債權人得請求依法定利率計算之遲延利息；
    應付利息之債務，其利率未經約定，亦無法律可據者，週年
    利率為5%，民法第229 條第2 項、第233 條第1 項前段、第
    203 條分別定有明文。原告之起訴狀繕本、民事陳報狀繕本
    均於111年6 月21日公示送達被告，有公示送達公告在卷可
    佐，於111年7月11日發生送達效力，是原告請求被告給付自
    111年7月12日起至清償日止，按週年利率5%計算之利息，亦
    屬有據。
五、綜上所述，原告未按時完成系爭工程，致原告因而僱人代為
    施作，經原告扣除結算金額後，被告得請領之工程款仍不足
    抵扣，且前已預支之工程款亦有溢領。從而，原告依系爭契
    約第21條第3項、第14條第3項約定，及民法第179條規定，
    請求被告給付如主文第1項所示，為有理由，應予准許。原
    告前開請求權基礎既經認為有理由，其餘請求權權基礎部分
    則無庸再予審酌。又原告陳明願供擔保為假執行之聲請，核
    無不合，而被告雖未聲明供擔保免為假執行，惟亦應依職權
    免為假執行之宣告，爰酌定兩造應供擔保金額。
六、據上論結，原告之訴為有理由，依民事訴訟法第385條第1項
    前段、第78條、第390條第2項、第392條第2項，判決如主文
    。　　
中　　華　　民　　國　　111 　年　　8 　　月　　18　　日
                  民事第四庭    法　官　莊佩頴
以上正本係照原本作成
如對本判決上訴，須於判決送達後20日內向本院提出上訴狀。如
委任律師提起上訴者，應一併繳納上訴審裁判費。
中　　華　　民　　國　　111 　年　　8 　　月　　18　　日
                            書記官　李瑞芝